臺灣高雄地方法院民事判決　九十三年度簡上字第三一號
　　上　訴　人　甲○○
　　　　　　　　丁○○
　　　　　　　　丙○○
　　　　　　　　黃戊○○
　　　　　　　　己○○
　　被 上 訴人　乙○○
　　訴訟代理人　邱超偉律師
右當事人間拆屋還地等事件，上訴人對於中華民國九十二年十一月十一日本院高雄簡
易庭第一審簡易判決（九十二年度雄簡字第一六號）提起上訴，經本院於九十三年四
月二十二日言詞辯論終結，判決如左：
    主      文
上訴駁回。
第二審訴訟費用由上訴人負擔。
    事實及理由
一、本件上訴人丁○○、丙○○、己○○未於言詞辯論期日到場，經核無民事訴訟法
    第三百八十六條所列各款之情形，爰依被上訴人之聲請，准由其一造辯論而為判
    決。
二、按按訴訟標的，對於共同訴訟之各人，必須合一確定者，共同訴訟人中一人之行
    為，有利益於共同訴訟人者，其效力及於全體；不利益者，對於全體不生效力，
    民事訴訟法第五十六條第一項亦定有明文，又民事訴訟法第五十六條第一項第一
    款所謂共同訴訟人中一人之行為，有利益於共同訴訟人或不利益於共同訴訟人，
    係指於行為當時就形式上觀之，有利或不利於共同訴訟人而言，非指經法院審理
    結果，有利者其效力及於共同訴訟人，不利者其效力不及於共同訴訟人而言，故
    共同訴訟人中之一人，對於下級法院之判決聲明不服提起上訴，在上訴審法院未
    就其內容為審判之前，難謂其提起上訴之行為對於他共同訴訟人不利，其效力應
    及於共同訴訟人全體，即應視其上訴為共同訴訟人全體所為，最高法院五十二年
    台上字第一九三０號亦著有判例。系爭占有被上訴人所有土地之門牌編號高雄市
    小港區○○街一一二巷三一號房屋乃係上訴人等共同繼承其父即訴外人陳柴而得
    之公同共有財產乙節，此為兩造所陳明，是被上訴人以該屋無權占有其所有系爭
    土地而訴請該屋之公同共有人全體予以拆除，揆諸前開說明，此係屬必要共同訴
    訟而應適用民事訴訟法第五十六條第一項之規定，是上訴人甲○○以非基於其個
    人關係之有權占用為由提起本件上訴，係屬有利於全體之行為，其效力應及於他
    共同被告，依上開說明，丁○○、丙○○、黃戊○○、己○○部分亦已視同上訴
    而應併列為上訴人，合先敘明。
三、本件被上訴人起訴主張坐落高雄市○○區○○段第一一五五地號土地原為伊與上
    訴人甲○○及訴外人陳仁宗等人所共有，嗣該共有土地業於民國九十一年三月十
    四日經鈞院八十八年度簡上字第二五二號分割共有物事件判決確定，並將坐落同
    段第一一五五之一地號土地分割為伊所有，伊並已辦妥所有權之登記完畢，而伊
    所有系爭土地上如附圖所示Ａ部分於分割前即經上訴人之被繼承人陳柴建有門牌
    編號高雄市○○區○○街一一二巷三一號之房屋乙棟（面積七○點八六平方公尺
    ），並於八十年間即由上訴人等因繼承而為公同共有，今系爭土地於分割後既已
    為伊單獨所有，上訴人公同共有之上開房屋，於該分割共有物事件判決確定後自
    已無占用之權源而為無權占有，其等依法自應將占用之部分予以拆除而為返還土
    地，且上訴人自判決確定後之無權占有期間乃受有相當於租金之利益，此自係無
    法律上之原因而受有之不當利得，並因此致伊權益受有損害，依土地法規定之申
    報地價年息百分之十計算，其等自九十一年三月十五日起至清償日止，自應依其
    等之應繼分均五分之一按年各別給付伊新台幣（下同）一千零二十元，為此乃依
    所有物返還請求權及不當得利之法律關係提起本訴，請求判令上訴人應將坐落高
    雄市○○區○○段第一一五五之一地號土地內之如附圖所示Ａ部分之地上物予以
    拆除而將其等占有之土地予以返還，並上訴人應自九十一年三月十五日起至清償
    日止按年各給付一千零二十元之損害金，並願供擔保請准為假執行之宣告，原審
    據此判令其等應予拆屋還地，並按年各給付伊五百十元，其認事用法尚無違誤，
    上訴人所提之本件上訴並無理由，爰聲明駁回上訴人之上訴（原審就被上訴人請
    求按年各給付一千零二十元損害金部分僅准許其中之五百十元，被上訴人就該駁
    回之部分並未併行上訴或附帶上訴而已告確定）。
四、上訴人丁○○、己○○未於言詞辯論期日到場，亦未提出之書狀作何聲明或陳述
    ，而上訴人甲○○、丙○○、黃戊○○則以伊父即訴外人陳柴於興築上開房屋之
    時乃經全體共有人之同意，伊等嗣之占有自不因共有物之分割而變為無權占有，
    且被上訴人請求拆遷亦未予以相當之補償，其請求拆屋還地自屬無據，原審無視
    於此即逕為伊等不利之判決，其認事用法顯有違誤，爰聲明請求判令原判決廢棄
    ，並駁回被上訴人第一審之訴。
五、本件被上訴人主張坐落高雄市○○區○○段第一一五五地號土地原為伊與上訴人
    甲○○及訴外人陳仁宗等人共有，嗣該共有土地於九十一年三月十四日乃經本院
    八十八年度簡上字第二五二號分割共有物事件判決確定，並將同段第一一五五之
    一地號土地分割為伊所有，伊並已辦妥所有權之登記完畢，而伊所有系爭土地上
    如附圖所示Ａ部分於分割前即經上訴人之被繼承人陳柴建有上開門牌編號房屋乙
    棟，並於八十年間即由上訴人等因繼承而為公同共有等情，業據其提出與所述相
    符之本院八十八年度簡上第二五二號民事判決暨確定證明書、土地登記謄本、地
    籍圖謄本、除戶謄本、戶籍謄本、繼承系統表、照片等件在卷可證，而上訴人公
    同共有之上開房屋乃占用被上訴人分得之系爭土地計七○點八六平方公尺乙節，
    並經原審會同高雄市政府前鎮地政事務所人員到場勘測屬實，且製有勘驗筆錄、
    土地複丈成果圖等件附卷足稽，上訴人於此亦不爭執，自堪信被上訴人之主張為
    真實。是上訴人公同共有之上開房屋原占有土地權源之分別共有關係既經裁判分
    割而告消滅，並由被上訴人於裁判確定時即不待登記或交付而取得其分得部分即
    系爭土地之單獨所有權，上訴人甲○○對系爭土地自已因共有之應有部分已不存
    在而無繼續占有之權源，今上訴人自裁判分割確定時既已無占有之正當權源，且
    原確定判決亦未命金錢補償，而其等公同共有之上該建物亦僅為一層磚造石棉瓦
    房屋，其部分拆除於社會經濟並無甚影響，另被上訴人就其拆除亦無加以補償之
    義務，上開地上物自已因無權占有被上訴人所有系爭土地而應予以拆除並予返還
    甚明。
六、按「依不當得利之法則請求返還不當得利，以無法律上之原因而受利益，致他人
    受有損害為其要件，故其得請求返還之範圍，應以對方所受之利益為度，非以請
    求人所受損害若干為準，無權占有他人土地，可能獲得相當於租金之利益為社會
    通常之觀念，是被上訴人抗辯其占有系爭土地所得之利益，僅相當於法定最高限
    額租金之數額，尚屬可採」，又「建築房屋之基地租金，依土地法第一百零五條
    準用同法第九十七條規定，以不超過該土地申報價額年息百分之十為限，而該條
    所謂土地價額，依土地法施行法第二十五條規定，係指法定地價而言，又法定地
    價，依土地法第一百四十八條規定，係指土地所有權人依土地法所申報之地價，
    在平均地權條例施行區域，當係指土地所有權人於地政機關舉辦規定地價或重新
    規定地價之時，於公告申報地價期間內自行申報之地價而言，未於該期間內申報
    者，則應以公告地價為其申報之地價」，最高法院六十一年台上字第一六九五號
    、七十五年度台上字第三七八號分別著有判例或判決。本件上訴人公同共有之上
    開地上物乃位小港區臨南星計劃區附近之海邊，全區均為住家，聯外道路僅有朝
    鳳街乙路，附近並無工商業繁榮之處乙節，此經原審到場勘驗屬實，並有本院八
    十八年度簡上第二五二號民事判決在卷可稽，而系爭土地於九十一年間之申報地
    價乃為每平方公尺七百二十元，其公告現值則為每平方公尺二千五百元，亦有土
    地登記謄本乙件在卷可稽，是上訴人公同共有之上開地上物既自裁判分割確定後
    即無權占用被上訴人所有系爭土地計七○點八六平方公尺，依社會通常之觀念，
    其等自已因此可能獲得相當於法定最高限額租金數額之內之租金利益自明，而系
    爭占用土地依法定最高租金限額計算結果，其每年之租金額乃為五千一百零二元
    ，惟該地地屬偏僻，其商業活動及其機能尚非甚高，是依上訴人占有之面積、該
    地之公告現值、土地使用分區、地處狀況及現今經濟景氣情況觀之，此之每年租
    金數額與現實社會經濟狀況相衡實屬過高，原審認應以系爭土地公告地價百分之
    五計算其相當於租金之損害自屬相當（每年為二千五百五十一元），被上訴人請
    求上訴人每人各按其應繼分比例分擔，其每人應負擔之損害金每年即為五百十元
    。
七、綜上，上訴人公同共有之上開房屋於被上訴人在裁判確定取得其分得部分即系爭
    土地之單獨所有權後即已無占有之正當權源，而其等於無權占有後每年因此即可
    能獲得相當於法定最高限額租金數額之內之租金利益，且其利益以原審認定之系
    爭土地公告地價百分之五計算即屬相當，從而本件被上訴人依所有物返還請求權
    及不當得利之法律關係請求被上訴人應將如附圖所示Ａ部分之地上物予以拆除並
    予返還，且自判決確定後之九十一年三月十五日起至清償日止按年各給付五百十
    元之損害金，依法洵無不合，原審依此而為判決，並依職權宣告假執行，其認事
    用法尚無違誤，自仍應予維持，上訴意旨指摘原判決不當，求予廢棄改判，自為
    無理由，應予駁回其上訴。
八、據上論結，本件上訴為無理由，合依民事訴訟法第四百三十六條之一第三項、第
    四百四十九條第二項、第三百八十五條第一項前段、第七十八條，判決如主文。
中　　　華　　　民　　　國　　九十三　　年　　　五　　　月　　　六　　　日
                                      民事第五庭
~B審判長法官　黃宏欽
~B法　　　官　何悅芳
~B法　　　官　謝雨真
正本係照原本作成。
本判決不得上訴。
中　　　華　　　民　　　國　　九十三　　年　　　五　　　月　　　六　　　日
~B法院書記官　史華齡
